【裁判字號】    89,自,101
【裁判日期】    890424
【裁判案由】    侵占
【裁判全文】
臺灣高雄地方法院刑事判決                          八十九年度自字第一一號
    自  訴  人  金義和股份有限公司
    代  表  人  丙○○
    代  理  人  黃振銘律師
    被      告  乙○○
    選任辯護人  康四評律師
右列被告因侵占案件，經自訴人提起自訴，甲○判決如左：
    主  文
乙○○無罪。
    理  由
一、自訴意旨略以：緣自訴人前承攬案外人彥武企業股份有限公司「彥武山莊」興建
    工程，於工程末期，曾委託被告乙○○代領工程款及代為發放下包廠商材料、工
    資款，被告因而持有自訴人委託之保管款，迄民國八十四年十二月三十日，經雙
    方會算結果，被告尚保管有新台幣（下同）四十八萬三千五百六十元之餘額，自
    訴人竟意圖為自己不法之所有，佯為簽發案外人黃玉鶯名義，八十五年一月十六
    日期之上開金額支票一紙交付自訴人，佯欲返還，卻思將前開保管款易持有為所
    有，予以侵占入己。前開支票屆期，經自訴人提示不獲付款，向被告催討，被告
    亦置之不理，自訴人乃對被告提起民事訴訟，亦經台灣高等法院高雄分院八十六
    年度上字第三八八號判決自訴人勝訴確定，惟被告迄今仍未返還，因認被告涉犯
    刑法第三百三十五條第一項之侵占罪云云。
二、按非告訴或請求乃論之罪，自訴人經合法傳喚，無正當理由不到庭者，得不待其
    陳述逕行判決，刑事訴訟法第三百三十一條第一項後段定有明文。本件自訴人指
    訴被告涉犯侵占罪，係非告訴或請求乃論之罪，其經合法傳喚，無正當理由未於
    審判期日到庭，甲○爰依上開規定，不待其陳述逕行判決，合先敘明。
三、訊據被告對於前開時地受自訴人委託處理自訴人與案外人彥武企業股份有限公司
    間之「彥武山莊興建工程」之代領工程款及代為發放下包廠商材料、工資款事宜
    ，迄工程完工請領工程款完畢，經會算尚結餘四十八萬三千五百六十元等情固不
    諱言，並有自訴人提出之授權書、彥武山莊工程保留款會算收據、支票及存款不
    足退票單影本各一紙附卷可佐，惟被告辯稱：當時係因自訴人承建該工程品質不
    佳，由伊出面向彥武公司保證，工程才得以繼續，自訴人乃委託其全權處理工程
    及發放工資款事宜，工程結束後，因尚有一部分廠商之工程款未領到，向自訴人
    索討，自訴人不給，而當初係由伊全權處理工程款，廠商乃轉向其索討，伊才扣
    住不返還予自訴人，伊並無侵占意圖等語。經查：
（一）按刑法上之侵占罪，須持有人變易其原來之持有意思而為不法所有之意思，始
      能成立，如僅將持有物延不交還或有其他原因致一時未能交還，既欠缺主觀要
      件，即難遽以該罪相繩，此有最高法院六十八年台上字第三一四六號判例可資
      參照。
（二）本件被告辯稱係因自訴人承建該工程品質不佳，由伊出面向彥武公司保證，工
      程才得以繼續，自訴人乃委託其全權處理工程及發放工資款事宜一節，有授權
      書影本附卷可稽，自訴人對此亦不否認，而本件工程向彥武公司請款結束後，
      自訴人尚積欠部分承包商工程款，亦經證人吳水樹於上開台灣高等法院高雄分
      院八十六年度上字第三八八號案件審理時證述屬實，有該筆錄影本附卷可佐。
      雖該等承包廠商名義上仍係與自訴人訂約，在契約關係上應向自訴人催討工程
      款，然被告既係實際出面保證該工程，且為自訴人全權處理工程及發放工程款
      者，衡諸一般民間交易常情，該等承包廠商於向自訴人催討未果時，定會轉向
      被告索討工程款，被告因而遲不交還被告結算後之四十八萬三千五百六十元，
      亦屬人之常情，此由被告於自訴人向其索取上揭款項之民事案件審理時迭以此
      抗辯，亦可得明證。準此，本件被告係因有上開原因而遲不返還結算後之餘額
      ，並無易持有為所有之不法意圖甚為明灼，依首開判例意旨，尚難認被告涉犯
      侵占罪行。再者，被告已與自訴人達成民事和解，自訴人即具狀表明不願再追
      究被告刑責一情，亦有自訴人提出之陳報狀在卷可考，益徵本件純屬民事糾葛
      。此外，甲○復查無其他積極事證足認被告涉犯侵占犯行，自應諭知被告無罪
      之判決。
據上論結，應依刑事訴訟法第第三百三十一條第一項後段、第三百四十三條、第三百
零一條第一項，判決如主文。
中    華    民    國    八十九    年      四      月        二十四    日
                                  臺灣高雄地方法院刑事第六庭
                                      法  官    趙家光
右正本證明與原本無異。
如不服本判決，應於判決送達後十日內，向甲○提出上訴狀。
                                      書記官    董明惠
中    華    民    國    八十九    年      四      月        二十四    日


司法院資訊處製作；財團法人民間司法改革基金會備份。
